臺灣臺北地方法院民事判決　　　　　　 95年度訴字第12436號
原　　　告　台北縣烏來鄉公所
法定代理人　乙○○
訴訟代理人　張沐芝律師
複代理人　　侯水深律師
被　　　告　吳神父養生健康事業有限公司
法定代理人　甲○○
上列當事人間請求返還房屋事件，本院於民國96年5月10日言詞
辯論終結，判決如下：
    主  文
被告應自坐落台北縣烏來鄉○○段第二六五、二七六地號土地上
之同段第五九建號建物一樓即門牌號碼台北縣烏來鄉○○街三四
號1樓之房屋遷出並返還予原告。
被告應給付原告新台幣肆拾萬壹仟伍佰柒拾貳元，及其中新台幣
貳拾柒萬貳仟壹佰柒拾肆元自民國九十五年六月二十八日起至清
償日止，其餘壹拾貳萬玖仟參佰玖拾捌元自民國九十五年八月二
十八日起至清償日止，均按年息百分之五計算之利息。
被告應自民國九十五年十月二十七日起至遷讓返還前開所示建物
之日止，每二月給付原告新台幣貳拾柒萬貳仟壹佰柒拾肆元。
被告應給付原告新台幣陸拾肆萬肆仟肆佰伍拾壹元，及自民國九
十五年十二月十九日起至清償日止，按年息百分之五計算之利息
。
原告其餘之訴駁回。
訴訟費用由被告負擔。
本判決原告勝訴部分，原告以新台幣柒拾肆萬元供擔保，得假執
行。
原告其餘假執行之聲請駁回。
    事  實  及  理  由
甲、程序方面：
一、按當事人得以合意定第一審管轄法院。但以關於由一定法律
    關係而生之訴訟為限。前項合意，應以文書證之，民事訴訟
    法第24條定有明文。本件依兩造所簽之烏來鄉公所綜合大樓
    1樓展售場地委託經營契約書第14條第3項約定，合意以本院
    為第一審管轄法院，故原告依該委託經營契約約定，請求被
    告給付約定之權利金、違約金，並以該契約終止後，依民法
    第767條關於物上返還請求權之規定，訴請被告遷讓返還下
    述系爭房屋，向本院提起本件訴訟，核與首揭規定，尚無不
    合，本院就之自有管轄權，合先敘明。
二、本件被告未於言詞辯論期日到場，核無民事訴訟法第 386條
    各款所列情形，應依原告之聲請，由其一造辯論而為判決。
乙、實體方面：
一、原告起訴主張：
（一）訴外人台北縣政府所有、由原告管理之坐落台北縣烏來鄉
      ○○段第265、276地號土地上之同段第59建號建物（門牌
      號碼台北縣烏來鄉○○街34號，下稱系爭房屋），經原告
      於民國95年2月27日委託被告經營該綜合大樓1樓之展售場
      地，兩造並簽訂「台北縣烏來鄉公所綜合大樓1樓展售場
      地委託經營契約（下稱系爭契約）」，依約被告應自95年
      2月27日起，每2個月給付原告權利金新台幣（下同）272,
      174元，共應給付12期，惟被告僅給付第1期及第2期之權
      利金，嗣後即未依約給付，經原告多次催告其依系爭契約
      第3條第2項約定給付未果後，原告已於95年9月21日以函
      文通知被告終止系爭契約，被告嗣後即無權利繼續占用系
      爭展場，爰依民法第767條關於物上返還請求權之規定，
      請求被告遷讓返還系爭房屋1樓之展售場地。
（二）依系爭契約第3條第1款之約定，於原告依約終止系爭契約
      前之4期權利金中，原告尚積欠約定給付日期各為95年6月
      27日、95年8月27日之第三、四期權利金，依系爭契約約
      定，被告自應給付此二期權利金共計544,348元及自約定
      給付日翌日起算之法定遲延利息；另被告於原告通知終止
      契約後仍繼續占用系爭房屋1樓之展售場地，並無法律之
      上原因，亦應依民法第179條關於不當得利之規定，返還
      原告相當於前述系爭契約所約定權利金數額之利益。
（三）又依系爭契約第3條第2款約定，若被告未按時給付各期權
      利金，尚應給付原告每逾一日按當期權利金千分之二計算
      之懲罰性違約金，因被告依約應付第3、4期權利金分別已
      於95年6月27日、95年8月27日屆期，被告並未遵期繳納，
      則關於第3期權利金部分，被告即應給付自95年6月27日起
      至原告前述終止系爭契約之日前一日即95年9月24日止，
      共計48,991元之違約金，關於第4期權利金自95年8月27日
      起至95年9月24日止，共計15,786元之違約金。
（四）再依系爭契約第8條第2款之約定，被告於契約期滿或終止
      契約時，應將原經營管理之場地及設備點交予原告，如有
      損害或短少，被告應負責修復、購置、補充或賠償，被告
      於簽約時並已同意概括承受前任委託經營商所造成之損害
      ，不論可否歸責於前任委託經營廠商或可歸責於被告，被
      告均應依約負損害賠償責任，因之，為確定該展售場地目
      前之損害情形，原告曾送請台灣省建築師公會台北縣辦事
      處進行鑑定評估，認被告使用1樓部分所需損害修復費用
      共計為580,762元，此均屬可歸責於被告之損害修復費用
      ，被告自應如數給付原告。並聲明：1.被告應將坐落台北
      縣烏來鄉○○村○○街34號建物遷讓返還原告。2.被告應
      給付原告544,348元，其中新台幣272,174元部分，自95年
      6月28日起至清償日止，另新台幣272,174元部分，自95年
      8月28日起至清償日止，均按年息5%計算之利息，並自95
      年10月27日起至上開建物遷讓返還原告之日止，按每兩個
      月給付原告272,174元。3.被告應給付原告新台幣64,777
      元，及自起訴狀繕本送達翌日起至清償日止，按年息5%
      計算之利息。4.被告應給付原告新台幣580,762元，及自
      起訴狀繕本送達翌日起至清償日止，按年息5%計算之利息
      。5.願供擔保，請准宣告假執行。
二，原告主張與被告間有簽立系爭契約，及被告有未依約定期限
    給付第3、4期權利金之違約行為，經原告依系爭契約第3條
    第2項約定，於95年9月間以函文通知被告終止系爭契約，並
    已於95年9月25日送達被告而發生終止系爭契約之效力，但
    被告迄今仍占用系爭房屋1樓等事實，業據其提出與所述相
    符之系爭契約書、原告95年9月21日北縣烏文字第095008486
    號函文暨回執、系爭房屋建物登記謄本、96年4月12日會勘
    紀錄等影本各一份為證，被告已於相當時期受合法之通知，
    而於言詞辯論期日不到場，亦未提出準備書狀爭執，依民事
    訴法第280條第3項之規定，應視同自認，是自堪認原告上開
    主張為真實。而依系爭契約第3條第2項後段關於被告若逾期
    繳納所約定權利金在15日以上者，原告得終止系爭契約之約
    定內容，原告於發函終止系爭契約而於95年9月25日送達被
    告時，被告依約應繳納之95年6月27日權利金既有逾期15日
    以上未繳之情形，原告據之終止系爭契約，即為有據，則被
    告於系爭契約業經終止後，仍占用系爭房屋1樓，已無正當
    權源，原告依民法第767條關於所有人對於無權占有或侵奪
    其所有物者，得請求返還之規定，請求被告遷讓返還系爭房
    屋1樓，自屬正當。
三、其次，原告依約終止系爭契約前，被告尚有積欠第3期權利
    金272,174元，原告請求被告應如數給付第3期權利金，並加
    計自約定應給付日翌日即自95年6月28日起至清償日止之法
    定遲延利息，如前述，應屬有據；又原告主張被告亦應給付
    其第4期權利金272,174元，暨自95年8月28日起至清償日止
    之法定遲延利息部分，觀諸系爭契約第3條所約定權利金之
    給付方式係每期2個月，及約定被告使用系爭房屋1樓之期間
    雖自95年3月1日起至97年1月31日止，但被告第1期權利金繳
    納日期則為95年2月27日之情狀，有系爭契約書影本一份在
    卷供參，可見被告所給付之每期權利金，應係作為其後二個
    月被告得使用系爭房屋1樓之代價，以第4期權利金給付時間
    為95年8月27日，自係作為迄95年10月26日止被告使用系爭
    房屋1樓之代價，則如前述，原告既已於95年9月25日終止系
    爭契約，被告依約自僅就迄系爭契約終止前即95年9月24日
    之權利金部分負有給付義務，亦即被告依系爭契約應給付原
    告之權利金應僅限於95年8月27日至9月24日計29日部分，以
    95 年8月27日至95年10月26日按日應付之權利金為4,462元
    （272,174÷61=4，462）計算，迄系爭契約終止前，被告依
    約尚\積欠之第4期權利金應僅129,398元（4,462×29=129,
    398），原告主張就此數額範圍內，被告對其負有如數給付
    之責任，並應自95年8月28日起至清償日止，加計法定遲延
    利息之部分，固為可採，惟原告主張被告亦負有給付系爭契
    約終止後迄95年10月26日止之第4期權利金部分，則無理由
    。因之，被告依約尚應給付原告之第3、4期權利金共計為40
    1,572元（272,174+129,398=401,572），並應加計其中272,
    174元自95年6月28日起至清償日止，其中129,398元自95年8
    月28日起至清償日止，均按年息百分之五計算之法定遲延利
    息。
四、另以，原告復主張自95年10月27日起至被告遷讓返還系爭房
    屋1樓之日止，被告係無法律上原因而占用系爭房屋1樓，應
    依民法第179條規定返還相當於系爭契約所約定權利數額之
    不當利得部分，按無法律上之原因而受利益，致他人受損害
    者，應返還其利益，民法第179條定有明文，而無權占用他
    人房屋既受有使用系爭房屋之利益，並妨害所有人對該房屋
    之使用權，以社會通常觀念而言，在無權占用人前係支付相
    當對價始得使用系爭房屋之情狀，應得認無權占用人應返還
    之利益係相當前所約定使用系爭房屋之代價，參酌被告為使
    用系爭房屋1樓之展售場地，既係以每2月支付272,174元作
    為代價，原告主張被告應返還相當於系爭契約所約定權利金
    之數額，即每2月為272,174元之不當利得，洵屬允當，且除
    自95年10月27日起至原告提起本件訴訟前之期間內，確有此
    不當得利發生外，按請求將來給付之訴，以有預為請求之必
    要者為限，得提起之，民事訴訟法第246條既有明文，本件
    被告經原告催告既未返還系爭房屋1樓，經本院合法通知亦
    未曾到庭，顯然被告迄今並無返還系爭房屋與原告之意，為
    免日後一再起訴請求，原告實有就本件起訴後迄被告遷讓返
    還系爭房屋之日止之不當利得部分，亦預為請求之必要。因
    而，原告依上開規定請求被告應自95年10月27日起至遷讓返
    還系爭建物之日止，每2月給付原告272,174元之不當利得，
    自屬有據。
五、再者，原告復主張依系爭契約第3條第2項約定，被告有逾期
    未繳納權利金，迄其依法終止系爭契約前一日即95年9月24
    日止，被告尚應給付每逾1日按當其權利金千分之二計算之
    懲罰性違約金一節，有系爭契約書影本一份附卷可稽，則如
    前述，關於被告所積欠第3、4期權利金各為272,174元部分
    ，以所約定給付日既分別為95年6月27日、8月27日，被告應
    自約定給付日之翌日即95年6月28日、8月28日起始有逾期未
    付之情形，原告主張於95年6月27日、8月27日之當日亦應計
    算此約定之違約金部分，雖無理由，惟於各該約定給付日之
    翌日起，迄原告依法終止系爭契約之前一日即95年9月24日
    止，被告依約則應按日給付違約金之部分，則屬有據，亦即
    被告依系爭契約第3條第2項約定，就遲延給付第3期權利金
    部分，應給付自95年6月28日起至95年9月24日止，共計89
    日之違約金48,447元（272,174×2/1,000×89 =48,447），
    就遲延給付第4期權利金部分，95年8月28日起至95年9月24
    日止，共計28日之違約金15,242元（272,174×2/1,000×
    28=15,242），二者共計為63,689元（48,447+15,242=63,
    689）之違約金。再者，原告主張被告曾同意於系爭契約終
    止後，願負關於該展售場地、設備等回復原狀之責任，並包
    括經營該展售場所之前手即訴外人「千味食品行」前依與原
    告約定所應負之回復原狀責任部分，業據其提出95年4月28
    日協調會議記錄影本一份為憑，尚堪認屬實，進而，其所主
    張系爭房屋1樓展售場地有受損，所需支出之修復費用為
    580, 762元一事，既有台灣省建築師公會台北縣辦事處鑑估
    報告書影本一份在卷可佐，而原告於前述通知被告終止系爭
    契約之函文中，亦曾請求被告應依系爭契約第8條約定辦理
    ，該約款所指應辦事項即包括被告依約應修復、購置、補充
    該場地及相關設備等事項，有前述函文影本一份可按，被告
    既未依約予以修復等，則原告請求被告應給付此修回復原狀
    所需費用共計580,762元，即有理由。是以，原告主張被告
    尚應給付其違約金63,689元、修復費用580,762元，二者共
    計為644,451元，並加計均自起訴狀繕本送達翌日即95年12
    月19日起至清償日止，按年息百分之五計算之法定遲延利息
    等部分，均為有據，至於原告所請求違約金之其餘部分，則
    無理由，尚難准許之。
六、從而，原告依民法第767條關於物上返還請求權之規定，請
    求被告遷讓返還系爭房屋，依系爭契約之法律關係，請求被
    告給付如主文第2項所示權利金，暨其中272,174元部分自95
    年6月28日起至清償日止，其餘129,398元自95年8月28日起
    至清償日止，均按年息百分之五計算之法定遲延利息，及如
    主文第4項所示違約金與修復費用，並依民法第179條關於不
    當得利之規定，請求被告自95年10月27日起至遷讓返還系爭
    房屋之日止，按每2月給付如主文第3項所示金額等部分，為
    有理由，應予准許。至於超過部分，則難謂有據，應予駁回
    。
七、兩造其餘之攻擊或防禦方法及未經援用之證據，經本院斟酌
    後，認為均不足以影響本判決之結果，自無逐一詳予論駁之
    必要，併此敘明。
八、原告陳明願供擔保以代釋明，請求宣告假執行，就原告勝訴
    部分，與民事訴訟法第390條第2項之規定並無不合，茲酌定
    擔保金額，予以准許。至於原告敗訴部分，其假執行之聲請
    即失所依附，應予駁回。
九、訴訟費用負擔之依據：民事訴訟法第79條。
中　　華　　民　　國　　96　　年　　5 　　月　　25　　日
                  民事第五庭    法　官　林麗真
以上正本係照原本作成
如對本判決上訴，須於判決送達後20日內向本院提出上訴狀
中　　華　　民　　國　　96　　年　　5 　　月　　25　　日
                                書記官　李承翰
